【裁判字號】    89,上易,1383
【裁判日期】    890525
【裁判案由】    違反醫師法等
【裁判全文】
臺灣高等法院臺南分院刑事判決                  八十九年度上易字第一三八三號
      上  訴  人  臺灣臺南地方法院檢察署檢察官
      被      告  戊○○○
      被      告  己  ○  ○
      右  二  人
      選任辯護人  林  佩  儀
右上訴人因被告違反醫師法等案件，不服臺灣臺南地方法院八十八年度易字第二二０
七號中華民國八十九年五月二十五日第一審判決（起訴案號：臺灣臺南地方法院檢察
署八十七年度偵字第五五０五號、八十八年度偵字第一０八四號），提起上訴，本院
判決如左：
      主      文
原判決撤銷。
戊○○○未取得合法醫師資格，擅自執行醫療業務，處有期徒刑壹年貳月，緩刑參年
。
己○○公訴不受理。
      事      實
一、戊○○○未取得合法醫師資格，竟基於執行醫療業務之犯意，自民國八十六年十
    月一日起，在臺南市○○路四六七號「光德家庭醫學科診所」內，為前來診所求
    診之病患乙○○、甲○○、陳品頤及陳黃玉里等人執行診治等醫療業務。嗣於八
    十七年一月三日上午十時十分許，經中央健康保險局南區分局（下簡稱健保局南
    區分局）訪查人員丙○○、林育彥在上址診所內查獲。
二、案經中央健康保險局移送臺灣臺南地方法院檢察署檢察官偵查起訴。
      理      由
壹、程序方面：
    本案原判決於八十九年五月二十五日宣判，被告己○○、戊○○○於本院調查時
    均稱公訴人收受原判決日期為同年七月十八日，並於同日上訴，該收受原判決日
    期，顯非事實，與社會常情大相逕庭，且亦有登載不實，影響其等權益甚鉅云云
    。惟查公訴人固於八十九年七月十八日收受原判決，有送達證書一份附於原審卷
    可稽，而公訴人係於同年七月二十一日向原審法院提起上訴，有臺灣臺南地方法
    院檢察署八十九年七月二十一日南檢朝廉89上0259字第四三四一七號函一份上所
    蓋原審法院收文日期章附於本院卷足憑，公訴人於上訴期間內提起上訴，為合法
    上訴，合先敘明。
貳、改判有罪部分：
一、訊據被告戊○○○坦承其未取得合法醫師資格，惟否認於右開「光德家庭醫學科
    診所」內，為前來診所求診之病患乙○○、甲○○、陳品頤及陳黃玉里等執行診
    治等醫療業務等情，並辯稱：其不懂，不會替病患看病，都是由醫師己○○為病
    患看診，病歷表、處方簽也都是被告己○○自己之筆跡，其只幫被告己○○包藥
    、打針及掛號，是在醫師己○○之指示下，為醫療輔助行為云云。經查：
二、據證人乙○○於健保局南區分局訪查時證稱：「（請述說妳至光德家庭醫學科診
    所就診經過？）我的健保卡Ｂ卡是到該診所看感冒，由該診所一位女性（經相片
    指認無誤，指被告戊○○○）年約四十多歲，拿壓舌板、手電筒看喉嚨，聽診器
    聽診胸部（沒有每次聽診胸部，但每次都有看喉嚨）為我診療，並給我參天份內
    服藥，每次在診療室內都只有該位女性（相片之人）為我診察，沒有別人為我診
    察。」等語；於臺南市調查站調查時證稱：「（妳曾否前往位於臺南市○○路四
    六七號光德家庭醫學科診所：：：就診？症狀及時間、日期等詳細資料為何？）
    有的，在民國（下同）八十六年十月間（詳細日期已記不清楚）我曾因感冒症狀
    前往光德診所就診，前後達五至六次之多，大部分均是利用白天上班時間去的。
    」「（妳於前往光德診所就診時係由何人看診，如何執行醫療行為？）在我前往
    就診時，有時男姓（性）醫師為我診療，有幾次則由女性醫師為我看診。」「（
    該女性醫師姓名為何？）渠為妳診療時，是否尚有其他醫療人員在場？）我並不
    知道該女醫師姓名，但在她為我診療時，現場並無任何醫療人員在場，只是由她
    單獨為我診療，並出具處方藥品供我服用。」「（該女醫師以何方式幫妳看診？
    ）該女醫師為我看診情形如一般醫師詢問我的狀況，並以舌板、手電筒看喉嚨，
    之後即開具藥方供我服用。」「（提示：光德女醫師照片影本）妳於前往光德診
    所就診，是否即係照片之人為妳診療？）（審視后作答）是的。」「（前述照片
    之人並不具醫師資格，妳是否清楚？）不知道。」等語；於偵查中結證稱：「（
    有到光德家庭醫學科診所就診過？）有，去過六、七次。」「（光德診所病歷記
    錄，曾拿Ｂ卡去就診看感冒？）是。」「（八十七年有去看過？）有，何時忘了
    。」「（男醫師還是女醫師看診？）掛號是一位女性，進去後就是那位掛號之人
    問我何情形，之後就量體溫，她就包藥給我。」「（有男醫師為妳看診？）有，
    掛號那個女性有時會看診，有時打電話後就會一個男性醫師回來看診。」「（是
    這二個人看診（提示相片）掛號就是相片這位女的她也曾幫我看過診，那男的也
    曾幫我看過診。」「（女的幫妳看過幾次？）最先幾次是男醫師看診，後來幾次
    就是那女的直接包藥給我。」等語；於原審調查時結證稱：「（有無至光德診所
    看過病？）有，八十六年間去的。」「（就診情形如何？）先掛號，戊○○○幫
    我量體溫、看喉嚨，之後他去打電話，不久己○○進來幫我看病。」「（之後有
    無未經過己○○看病？）第一次有經己○○看過病，之後沒好，直接去拿藥，照
    上次處方簽由戊○○○包藥給我。」等語；於本院審理時結證稱：「（妳有沒有
    到己○○所開設的「光德家庭醫學科診所」看病？）有。」「（妳在中央健保局
    南區分局訪談時是不是講說到該診所看感冒，由該所一位女性約四十多歲，拿壓
    舌板、手電筒看喉嚨、聽診器聽診胸部為診療，並給妳三天份內服藥，每次在診
    療室內部只有該位女性為妳診療，沒有別人為妳診療？（提示）是，我第一次去
    時是一位女性幫我掛號，輪到我看病時，她問我怎樣，我說感冒，她在桌上拿起
    電話，打電話，沒多久就有一位男性走進來，第一次是一位男性為我看病，第二
    次就沒有看到那位男性了，後續我去都只是拿藥，是那位女性拿給我的。」「（
    妳第二次去以後，那位女性是不是拿壓舌板、手電筒看你的喉嚨，用聽診器聽妳
    的胸部？）她有用壓舌板、手電筒看我的喉嚨，沒有用聽診器聽診胸部。」「（
    妳在健保局訪談時為何說該位女性用聽診器聽診你的胸部，為你診療？）因為他
    問我說妳怎樣看病，我說我感冒，醫師替我看喉嚨，聽診是一位男性。」「（妳
    在健保局訪談時為何沒有說第一次是一位男性為你看病？）因為他只是拿照片讓
    我指認，他沒有問第幾次，我說該位女性有為我看喉嚨。」「（你在偵查中有沒
    有說掛號是一位女性，進去後就是那位掛號之人問我的情形，之後就量體溫，他
    就包藥給我？（提示）有。」「（那位女性是不是就是醫師己○○的太太戊○○○？）我不知道是不是就是己○○的太太，健保局的人拿照片給我看，我說對，
    我只看到她。」「（你去過幾次？）我不太記得了，因為剛好在公司附近，我身
    體不舒服就去看病。」等語。證人甲○○於健保局南區分局訪查時證稱：「（請
    問您在光德診所由何人為您看病、診療？）我在光德診所若晚上去則由蔡醫師診
    察，但曾有於下班後去該診所剛好醫師不在，由其醫師太太照上次處方拿藥，嚴
    重時會再給予針劑注射。」等語；於偵查中結證稱：「（有去光德診所看過病？
    ）有。」「（那位醫師看妳的病？（提示相片）男性醫師。」「（己○○不在時
    ，戊○○○有否打電話叫他回來幫妳看病？）有一次己○○不在時，我要求戊○○○照上一次的情形包藥給我就好。」「（戊○○○這一次有打電話給己○○，
    讓他訊問妳的病情？）沒有。」「（這一次有打針？）不記得。」等語。證人陳
    品頤於健保局南區分局訪查時證稱：「（請說明您到光德家庭醫院學科診所就醫
    經過情形？）本人因胃痛症狀到光德家庭醫學科診所看病拿藥，：：：，本人在
    該診所絕大部分都沒有經過醫師看診，直接由掛號處向醫師的太太本人拿藥，本
    人八十六年度健保卡Ｄ卡上的D1（、、）D2（、、）D3（、、
    ）均是沒有經過醫師看診，直接由醫師太太照上次處方拿藥：：：。」等語；
    於臺南市調查站調查時證稱：」（曾否前往臺南市光德家庭醫學科診所：：：就
    診？症狀及時間、日期等詳情如何？）有的，我於八十六年十一、二月間曾因胃
    痛前往光德診所就診，由該所醫師親自為我診療。」「（妳前往光德診所就診次
    數為何？由何人為妳看診？如何執行醫療行為？現場尚有何人？）我於前往光德
    診所就診均是因胃痛前往，除第一次係由醫師親自診療外，其餘幾次則都是由醫
    師太太乙○○（應係被告戊○○○之誤）調劑藥品給我服用，而醫師本人則未在
    場，次數為何，我已記不清楚，：：：。」等語；於偵查中結證稱：」（有到光
    德診所看過病？）有。」「（何人看妳的病（提示相片）第一次是己○○，之後
    就是戊○○○包藥給我，也沒有醫師再幫我看病，是看胃病。」「（之後戊○○○有打電話給己○○問你情形？）沒有。」等語。證人陳黃玉里於健保局南區分
    局訪查時證稱：「（請問您與您兒子（陳）志銘是否有到光德家庭醫學科診所看
    病？若有請說明。）本人及兒子志銘因感冒症狀到光德家庭醫學科診所看病，在
    八十六年十月份時，本人及兒子志銘有到該所就醫，當時在該診所是由一位女醫
    師幫我看病，看診情形為問症狀及用鴨（應係壓之誤）舌板看喉部，給予本人二
    日份內服藥，未有打針，：：：。」等語。而證人即證人陳黃玉里之子丁○○於
    臺南市調查站亦證稱：「在八十六年十月間我與母親陳黃玉里因感冒症狀到光德
    家庭醫學科診所就診，由男醫師替我看診，我母親則由男醫師的太太看診。」等
    語。從上述證人之證言觀之，雖各證人所證述先後稍有出入，或因時間久記憶已
    模糊所致，惟被告戊○○○有為前來前開診所求診之病患乙○○、甲○○、陳品
    頤及陳黃玉里等人執行診治等醫療業務，應可認定，並有病患乙○○、甲○○、
    陳品頤及陳黃玉里等人之病歷表影本附於健保局南區分局訪查紀錄可資佐證。至
    於證人甲○○於本院審理時翻異前詞證稱：其每次去看病都是被告己○○為其看
    病，顯為事後迴護之詞，尚非可採。綜上所述，被告戊○○○之辯解，係事後卸
    責之詞，不足採信，事證明確，其未具醫師資格擅自執行醫療業務犯行堪以認定
    。
三、被告戊○○○未取得合法醫師資格，擅自執行醫療業務，核其所為，係犯醫師法
    第二十八條第一項前段之未具醫師資格擅自執行醫療業務罪。被告戊○○○對於
    病患多人施行醫療行為雖有多次，惟其僅係執行一個醫療業務之持續行為，應僅
    論以單純一罪，而非連續犯，附此敘明。又被告戊○○○與被告己○○就未具醫
    師資格擅自執行醫療業務罪部分，並無證據足資證明有犯意聯絡及行為分擔，公
    訴人認其等就此部分之犯行，皆為共同正犯，尚有未洽。原審就此部分疏未詳查
    ，遽為被告戊○○○無罪判決之諭知，即有未洽。公訴人指摘原判決就被告戊○○○違反醫師法部分判決無罪，認事用法尚嫌未洽，為有理由，應由本院將原判
    決此部分撤銷改判。爰審酌被告戊○○○犯罪之動機、目的、手段、犯罪所生之
    危害及犯罪後之態度等一切情狀，量處如主文第二項所示之刑。另查被告戊○○○未曾受有期徒刑以上刑之宣告，業據其於本院審理時供承在卷，並有臺灣嘉義
    地方法院檢察署刑案資料查註紀錄表一份附於偵查卷及臺灣高等法院被告全國前
    案紀錄表一份附於本院卷可按，其因一時失慮，致罹刑章，而其夫即被告己○○
    甫於八十九年九月二十一日死亡，家庭需其照料，其經此處刑教訓，應知所戒慎
    ，當無再犯之虞，本院因認其所受宣告之刑，以暫不執行為適當，爰宣告緩刑三
    年，以啟自新。
四、公訴意旨另略以：被告戊○○○與及被告己○○共同執行醫療業務，被告己○○
    以前開診所負責醫師與中央健康保險局（以下簡稱中央健保局）簽約為全民健康
    保險特約醫事服務機構，辦理全民健康保險醫療業務。被告戊○○○與被告己○○竟共同基於意圖為自己不法所有之概括犯意，於附表所示時間，在該診所以附
    表所示之方式，並將此不實之事項，登載於業務上作成之病歷，據此向中央健保
    局申報醫療費用，使中央保局陷於錯誤，而交付如附表所示之財物，足以生損害
    於中央健保局及投保大眾之權益，因認被告戊○○○與被告己○○共同涉犯刑法
    第二百十六條、第二百十五條之行使業務登載不實文書及刑法第三百三十九條第
    一項之詐欺取財罪嫌（起訴書漏引詐欺取財罪之法條）等語。訊據被告戊○○○
    否認與被告己○○共同於病歷表上為不實之記載，向中央健保局詐領醫療費用等
    情，辯稱：其不會寫病歷，病歷表都由被告己○○親自記載，也由被告己○○向
    中央健保局請領等語。經查，光德家庭醫學科診所之病歷，均係由醫師被告己○○記載，而被告己○○為該診所之負責醫師，該診所向中央健保局請領醫療費用
    ，亦均由己○○申請，業經被告戊○○○於本院審理時供述在卷，且無何積極證
    據足資證明，被告戊○○○就病歷表之不實記載及據該不實之記載向中央健保局
    請領醫療費用，與被告己○○有犯意聯絡及行為分擔，本應駁回公訴人就此被告
    戊○○○行使業務登載不實文書罪及詐欺取財罪部分之上訴，惟該行使業務登載
    不實文書罪及詐欺取財罪部分，公訴人既認與被告戊○○○前開有罪之未具醫師
    資格擅自執行醫療業務罪部分有牽連犯之裁判上一罪關係，應由本院將原判決此
    部分予以撤銷，不另為無罪判決之諭知。
參、改判不受理部分：
一、公訴意旨略以：被告己○○係臺南市○○路四六七號「光德家庭醫學科診所」負
    責醫師，並於新光人壽保險股份有限公司臺南分公司（以下簡稱新光人壽公司臺
    南分公司）擔任約聘全日制醫師。被告己○○因任職新光人壽公司臺南分公司，
    未能全天在該診所看診，明知其妻被告戊○○○未取得合法醫師資格，竟與被告
    戊○○○基於共同之犯意，於附表所示之時間，由被告戊○○○在該診所，為附
    表所示之病患診察、開給方劑之醫療行為。被告己○○以該診所負責醫師與中央
    健保局簽約為全民健康保險特約醫事服務機構，辦理全民健康保險醫療業務。被
    告己○○與被告戊○○○竟共同基於意圖為自己不法所有之概括犯意，於附表所
    示時間，在該診所以附表所示之方式，並將此不實之事項，登載於業務上作成之
    病歷，據此向中央健保局申報醫療費用，使中央健保局陷於錯誤，而交付如附表
    所示之財物，足以生損害於中央健保局及投保大眾之權益，因認被告己○○與被
    告戊○○○共同涉犯醫師法第二十八條第一項之未具醫師資格擅自執行醫療業務
    、刑法第二百十六條、第二百十五條之行使業務登載不實文書及刑法第三百三十
    九條第一項之詐欺取財罪嫌（起訴書漏引詐欺取財罪之法條）等語。
二、按案件有被告死亡者，應諭知不受理之判決，刑事訴訟法第三百零三條第五款定
    有明文。經查，被告己○○在本院調查期間，於八十九年九月二十一日死亡，有
    臺南市南區戶政事務所八十九年十月二十三日八００九號函所附戶籍謄本一份附
    於本院卷可稽。原判決以被告己○○犯罪尚屬不能證明，為該被告無罪之判決，
    依前開規定，即有未洽，應由本院將原判決此部分撤銷改判，爰為被告己○○不
    受理判決之諭知，並不經言詞辯論為之。
據上論結，應依刑事訴訟法第三百六十九條第一項前段、第三百六十四條、第二百九
十九條第一項前段、第三百零三條第五款、第三百零七條、醫師法第二十八條第一項
前段，刑法第十一條前段、第七十四條第一款，判決如主文。
本案經檢察官楊秀美到庭執行職務。
中    華    民    國      八十九      年      十一      月      三十    日
                                  臺灣高等法院臺南分院刑事第二庭
                                      審判長法官  游    明    仁
                                            法官  林    永    茂
                                            法官  陳    清    溪
右正本證明與原本無異。
不得上訴。
                                      法院書記官  嚴    巧    花
中    華    民    國      八十九      年      十二      月     二       日
附錄：
醫師法第二十八條第一項前段：
未取得合法醫師資格，擅自執行醫療業務者，處一年以上三年以下有期徒刑，得併科
新台幣三萬元以上十五萬元以下罰金，其所使用之藥械沒收之。


司法院資訊處製作；財團法人民間司法改革基金會備份。
